【裁判字號】    98,上訴,4313
【裁判日期】    981230
【裁判案由】    毒品危害防制條例
【裁判全文】
臺灣高等法院刑事判決                98年度上訴字第4313號
上  訴  人  臺灣士林地方法院檢察署檢察官
被      告  甲○○
                    原住臺北市○○區○○路63號
指定辯護人  本院公設辯護人王永炫
上列上訴人因被告違反毒品危害防制條例案件，不服臺灣士林地
方法院97年度訴字第729 號，中華民國98年8 月28日第一審判決
（起訴案號：臺灣士林地方法院檢察署97年度偵字第1818號、第
1819號 ），提起上訴，本院判決如下：
    主  文
上訴駁回。
    理  由
一、公訴意旨略以：被告甲○○於民國（下同）97年1 月中旬某
    日，在基隆市凱悅KTV 樓下，以新臺幣（下同）2 萬元之代
    價，向姓名年籍不詳之女子購入10包重量合計50公克之第三
    級毒品Ｋ他命後，竟起意販賣而持有之，嗣經員警於97年1
    月16日19時30分前往甲○○位在臺北市○○區○○街127 號
    住處內搜索，當場扣得Ｋ他命16包（合計淨重42.31 公克）
    及分裝袋104 只。因認被告涉犯毒品危害防制條例第5 條第
    3 項之意圖販賣而持有第三級毒品罪嫌等語。
二、按犯罪事實應依證據認定之，無證據不得認定犯罪事實，刑
    事訴訟法第154 條第2 項定有明文。而事實之認定，應憑證
    據，如未發現相當證據或證據不足以證明，自不能以推測或
    擬制之方法，為裁判基礎；再認定不利於被告之事實，須依
    積極證據，苟積極證據不足為不利於被告事實之認定時，即
    應為有利於被告之認定，更不必有何有利之證據（最高法院
    30年度上字第816 號判例意旨可資參照）；又所謂「積極證
    據足以為不利被告事實之認定」係指據為訴訟上證明之全盤
    證據資料，在客觀上已達於通常一般之人均不致於有所懷疑
    ，而得確信被告確曾犯罪之程度，若未達到此一程度，而有
    合理懷疑之存在時，即無從為有罪之認定（最高法院40年台
    上字第86號、76年台上字第4986號判例均同此意旨）。再按
    刑事訴訟法第161 條已於91年2 月8 日修正公布，修正後同
    條第1 項規定：檢察官就被告犯罪事實，應負舉證責任，並
    指出證明之方法。因此，檢察官對於起訴之犯罪事實，應負
    提出證據及說服之實質舉證責任。倘其所提出之證據，不足
    為被告有罪之積極證明，或其闡明之證明方法，無從說服法
    官以形成被告有罪之心證，基於無罪推定之原則，自應為被
    告無罪判決之諭知（最高法院92年台上字第128 號判例亦同
    此意旨）。
三、公訴意旨認被告甲○○涉有前揭違反毒品危害防制條例之犯
    行，無非係以：（一）被告於警詢及偵查中坦承持有扣案之
    第三級毒品Ｋ他命及分裝袋之供述；（二）前開扣案之第三
    級毒品Ｋ他命共16包（總淨重42.31 公克）、分裝袋104 只
    ；（三）內政部警政署刑事警察局鑑定書及通訊監察譯文（
    以下簡稱：監聽譯文）等件，為其主要論據。惟訊據被告甲
    ○○堅決否認有上開犯行，辯稱：伊從17、18歲起便開始施
    用Ｋ他命，持續至本案遭查獲之時仍有施用，扣案之Ｋ他命
    純係供己施用，伊將其中部分Ｋ他命分裝為小包係為方便外
    出時攜帶施用，並無販賣意圖等語。
四、按所謂意圖販賣而持有毒品罪，係指行為人原無販賣營利之
    意圖，於購入或因其他原因取得毒品後，另行起意販賣營利
    者而言，與販賣毒品只須以營利為目的而購入或販出毒品即
    成立犯罪，二者固有不同，惟意圖販賣而持有毒品罪亦須以
    行為人取得毒品後，主觀上另萌販售牟利之意圖，始足當之
    ，如欠缺此等營利之犯意，即難以意圖販賣而持有毒品罪相
    繩（最高法院95年度台上字第3574號判決意旨可資參照）。
    經查：
（一）按偵查犯罪機關依通訊保障及監察法所實施之電話監聽，
      應認監聽所得之通訊內容，始屬調查犯罪所得之證據，其
      內容須藉由錄音設備予以保存，使其真實性足以供審判上
      檢驗，至於實務上依據監聽錄音結果翻譯而成之通訊監察
      譯文，以顯示該監聽錄音內容，為學理上所稱之派生證據
      ，屬於文書證據之一種，固有方便證據檢驗之功能，但究
      非證據本身之內容。此於被告或訴訟關係人對其譯文之真
      實性發生爭執或有所懷疑時，法院自應依刑事訴訟法第16
      5 條之1 第2 項規定，勘驗該監聽之錄音帶踐行調查證據
      之程序，以確認該錄音聲音是否為本人，及其內容與通訊
      監察譯文之記載是否相符。故如監聽錄音帶已滅失，或因
      保存不善而無法顯示聲音，而被告或訴訟關係人對監聽譯
      文復有爭執時，因監聽譯文之真實性無法獲得確保，自不
      得僅憑監聽譯文作為判斷之依據（最高法院97年度台上字
      第6417號判決意旨參照）。經查，被告堅決否認卷附監聽
      譯文之真實性，經原審曉諭公訴人提出該譯文之錄音帶，
      經公訴人於98年2 月9 日以補充理由狀敘明「....經飭警
      尋找甚久，竟回覆：仍未尋獲....」一情在卷（見原審卷
      第33頁），再經原審傳喚製作該譯文之員警莊育銘，其結
      證稱：該錄音帶原本放置儲藏室，事後去找，確定找不到
      等語（見原審卷第80頁、第83頁），是該監聽錄音帶既因
      保存不善而無法提出以供法院勘驗調查，本院無從認定該
      通話者是否確為被告以及該譯文所載是否與實際通話內容
      相符，揆諸前開說明，該監聽譯文自不得據為不利被告認
      定之依據，合先敘明。
（二）又被告於上開時地，經警查獲持有扣案Ｋ他命之事實，業
      據被告供承在卷，並有扣案Ｋ他命共16包（總純值淨重42
      .41 公克）、自願受搜索同意書、搜索扣押筆錄、扣押物
      品目錄表及內政部警政署刑事警察局97年1 月31日出具之
      刑鑑字第0970011586號鑑定書（附於97年度偵字第1818號
      卷第18頁至第22頁；原審卷第37頁）在卷可憑，固堪認定
      。
（三）公訴人以本件扣案Ｋ他命數量非微，被告復供承月薪僅3
      萬元，以該等薪資顯不足以負擔被告所稱每2 日需施用市
      價約2,500 元之Ｋ他命5 公克之施用量，且被告自承原係
      購入每包5 公克之Ｋ他命，合計10包，然遭警查獲時之Ｋ
      他命共計16包，其中9 包並遭分裝為0.67公克至3.19公克
      不等之重量，衡情如係供己施用，並無如此分裝之必要，
      此外，並有分裝袋104 只扣案等情，因而推論被告主觀上
      應有販賣扣案Ｋ他命之意圖。然查：
    (一)依被告於偵查中供承每2 日施用1 包重量約5 公克之Ｋ他
      命，且每包市價約2,500 元等情觀之（見97年度偵字第18
      18號卷第61頁，其中所載「每公克2500元」，應係「每包
      2500元」之誤載），被告每月用於毒品Ｋ他命之開銷約為
      37,500元，該等金額固非被告自承每月3 萬元之薪資所能
      支應；對此，被告復陳稱：其於當兵時有存錢，且伊向基
      隆傳播妹一次購買較大數量之Ｋ他命，故每包5 公克算伊
      2,000 元等語在卷（見同上偵卷第61頁至第62頁），核該
      辯解尚非不合理。且徵諸被告自承自17、18歲起即開始施
      用Ｋ他命，並持續至本案查獲之時仍在施用等語（見原審
      卷第91頁），及被告經警查獲時所排放之尿液，經送鑑驗
      後確呈Ｋ他命陽性反應，有臺灣尖端先進生技醫藥股份有
      限公司出具之濫用藥物檢驗報告1 紙在卷可憑等情（見97
      年度偵字第1818號卷第50頁），堪認被告長期施用毒品，
      早已成癮，則其將其工作所得及積蓄悉數用於購買毒品，
      非無可能。公訴人雖又以法務部法醫研究所函為據（見原
      審卷第25頁），認依該函所述70公斤之人施用Ｋ他命之致
      命量為1 公克之意見，被告所稱每次約2 公克之施用量顯
      有不實，然觀乎該函所附鑑定意見係以靜脈注射方式施用
      0.9 至1 公克Ｋ他命而致死之案例為據，與本案被告坦認
      係將Ｋ他命摻入香菸後抽煙或以鼻子吸取粉末之施用方式
      （見原審卷第90頁）顯然有別，公訴人復未舉證證明被告
      係採靜脈注射方式施用Ｋ他命，則以該函之意見自無從判
      定被告所辯施用量屬實與否之論據，是公訴人所為被告供
      承施用量不實之推論，尚乏確據。而依被告自承之施用量
      估算，本案扣案之Ｋ他命實僅足供被告施用約半月時間，
      核與一般毒癮者，為確保毒品存量穩定，且圖較低購買價
      格，遂一次購入數量較大之毒品而持有之常情相符，故本
      案尚無從以被告持有扣案Ｋ他命之數量，遽認其有販賣之
      意圖。
    (二)再本件扣案之Ｋ他命合計16包，且其中7 包之重量均為約
      5 公克，其餘9 包重量則分別為0.67公克至3.19公克不等
      ，有該扣案毒品及包裝照片（見97年度偵字第1818號卷第
      27頁）及前揭毒品鑑定書可資認定，固核與被告自承該等
      毒品剛購入時，係每包5 公克，共計10包之包裝方式不同
      。然查，被告購入毒品後，陸續自原包裝內取用毒品若干
      供己施用，又因外出施用需要，遂將毒品分裝為小包，致
      遭員警查獲時，部分Ｋ他命已非原包裝之重量（即5 公克
      1 包），且有分裝為不等重量小包之情形，本即合理可能
      ，被告執此抗辯，並不違背常情。況按毒品買賣屬非法交
      易，警方查緝甚嚴，毒品價格相對昂貴，無論出賣人或買
      受者對於毒品重量錙銖必較，販賣毒品者通常會以磅秤或
      天平將毒品分裝為重量相近之小包以利計價出售，惟本件
      公訴人所指被告意圖販賣之Ｋ他命，其各包分裝重量從0.
      67公克至3.19公克不一，反與一般販毒常情有別。從而，
      公訴意旨認被告持有重量不一之Ｋ他命數包，顯係欲供販
      賣始為分裝云云，自屬推論，尚嫌率斷。
    (三)至於本件扣案之分裝袋雖多達104 只，惟分裝袋通常均為
      整包購買（依分裝袋大小，從100 個包裝到數百個不等）
      ，殊無單獨數量買入，是實無從由查獲包裝袋數量多寡而
      認定有無賣販賣之意圖；再分裝袋之用途甚多，即被告所
      稱係供己分裝Ｋ他命，以便攜帶外出施用等語，並不悖於
      常理。徒憑被告持有分裝袋之事實，自無從認被告即有販
      賣毒品之意圖。
五、綜上，本案依公訴人提出之證據，尚無從使本院獲致被告確
    有意圖販賣而持有第三級毒品Ｋ他命之確信，被告所稱其持
    有上開第三級毒品Ｋ他命係供個人施用之辯詞，尚非全無可
    採。此外，復查無其他證據證明被告涉犯意圖販賣而持有第
    三級毒品犯行。揆諸前揭說明，自不能僅以被告持有Ｋ他命
    之數量及持有分裝袋，逕予推論被告於取得毒品後，必定另
    萌販售牟利之意圖，而將其他有利於被告之合理可能均予排
    除。準此，不能證明被告犯意圖販賣而持有第三級毒品罪，
    自應為被告無罪之諭知。
六、原審以不能證明被告犯罪，而判決被告無罪，其認事用法，
    並無違誤。檢察官上訴意旨，雖以：本件扣案Ｋ他命數量非
    微，被告復供承月薪3 萬元，以該等薪資，顯不足以負擔被
    告所稱之施用量，且被告自承原係購入每包5 公克之Ｋ他命
    合計10包，然遭警查獲時之Ｋ他命共計16包，其中9 包並遭
    分裝為0.67公克至3.19公克不等之重量，衡情如係供己施用
    ，並無如此分裝之必要，此外，並有分裝袋104 只扣案，被
    告主觀上應有販賣扣案Ｋ他命之意圖，是原審認定事實及適
    用法律難認妥適云云，惟按刑事訴訟法第161 條已於91年2
    月8 日修正公布，修正後同條第1 項規定：檢察官就被告犯
    罪事實，應負舉證責任，並指出證明之方法。因此，檢察官
    對於起訴之犯罪事實，應負提出證據及說服之實質舉證責任
    。倘其所提出之證據，不足為被告有罪之積極證明，或其闡
    明之證明方法，無從說服法官以形成被告有罪之心證，基於
    無罪推定之原則，自應為被告無罪判決之諭知（最高法院92
    年台上字第128 號判例亦同此意旨）。檢察官上訴意旨所提
    前揭諸點，並不足以證明被告有因販賣而持有第三級毒品之
    意圖等情，已如前述，檢察官復無提出其他證據以證明被告
    犯罪，自難認已盡舉證責任，所述以上諸情，仍屬臆測。綜
    上，檢察官執前事由，提起本件上訴，並無理由，應駁回之
    。
七、至98年5 月20日修正公布，而自同年11月20日開始施行之毒
    品危害防制條例第11條第5 項規定：持有第三級毒品純質淨
    重20公克以上者，處3 年以下有期徒刑，得併科新臺幣30萬
    元以下罰金。本件被告持有之第三級毒品純質淨重約為42.4
    1 公克，雖已逾上開重量，惟被告本件被查獲持有扣案第三
    毒品之時間為97年1 月16日，基於刑法第1 條規定不溯既往
    之原則，自不能論以被告刑責，附此敘明。
據上論斷，應依刑事訴訟法第368 條，判決如主文。
本案經檢察官洪泰文到庭執行職務。
中    華    民    國    98    年    12    月    30    日
                  刑事第十四庭審判長法  官  陳志洋
                                    法  官  梁耀鑌
                                    法  官  謝靜恒
以上正本證明與原本無異。
檢察官如不服本判決，應於收受送達後10日內向本院提出上訴書
狀，其未敘述上訴之理由者並得於提起上訴後10日內向本院補提
理由書（均須按他造當事人之人數附繕本）「切勿逕送上級法院
」。
被告不得上訴。
                                    書記官  陳珮茹
中    華    民    國    98    年    12    月    30    日


司法院資訊處製作；財團法人民間司法改革基金會備份。
